臺灣彰化地方法院民事判決
109年度訴字第1040號
原      告  張清津  
訴訟代理人  林見軍律師
複代理人    黃綉惠  

            楊小慧  
被      告  張江成  
訴訟代理人  張錦田  

            張櫻桃  
            楊訢華  
被      告  張仁興  
訴訟代理人  陳世煌律師
            李冠穎律師
利害關係人  鄭堃周  
            陳月珠  
            張嘉蕙  
            張朝翰  
            張朝奎  
上列當事人間請求分割共有物事件，本院於民國111年3月14日言
詞辯論終結，判決如下：
    主  文
原告之訴駁回。
訴訟費用由原告負擔。
   事實及理由
壹、程序事項：
    按訴訟繫屬中為訴訟標的之法律關係，雖移轉於第三人，於
    訴訟無影響。前項情形，第三人經兩造同意，得聲請代移轉
    之當事人承當訴訟；僅他造不同意者，移轉之當事人或第三
    人得聲請法院以裁定許第三人承當訴訟。第一項情形，第三
    人未參加或承當訴訟者，當事人得為訴訟之告知；當事人未
    為訴訟之告知者，法院知悉訴訟標的有移轉時，應即以書面
    將訴訟繫屬之事實通知第三人，民事訴訟法第254 條第1 項
    、第2 項、第4項分別定有明文。本件訴訟繫屬中，被告張
    江成將其應有部分移轉登記予鄭堃周、陳月珠、張嘉蕙、張
    朝翰、張朝奎，有土地登記謄本在卷可稽，業據本院依民事
    訴訟法第254條第4項，以書面將訴訟繫屬之事實通知上開人
    等，有本院111年1月3日函文及送達證書證書在卷可稽，其
    等並未承當訴訟，仍應以原共有人為當事人。
貳、實體事項：
一、原告起訴主張：
  ㈠兩造共有坐落彰化縣○○鄉○○段000地號之土地（下稱系爭土地
    ）。兩造應有部分如附表所示，系爭土地無因法令限制不能
    分割之情事，亦無因物之使用目的不能分割之情形，兩造復
    無不分割之約定，然兩造就分割方法無法達成協議，爰依第
    民法第823條第1項、第824條第2項規定，請求分割系爭土地
    。
　㈡系爭土地上雖有興建農舍（下稱系爭農舍），但「解除套繪
    與否」與「農業用地得否分割」，乃屬二事不得混淆。申言
    之，按已申請興建農舍之農業用地，直轄市、縣（市）主管
    建築機關應於地籍套繪圖上，將已興建及未興建農舍之農業
    用地分別著色標示，未經解除套繪管制，不得辦理分割，農
    業用地興建農舍辦法第（下稱農舍辦法）12條第2項固訂有
    明文，然按人民基本權利之限制，原則上應以法律為之，依
    其情形，固非不得由立法機關授權主管機關發布命令為補充
    規定，惟其授權之目的、內容及範圍，均應具體明確。主管
    機關據以發布之命令，亦不得逾越授權之範圍。而農業發展
    條例（下稱農發條例）第18條第5項對已興建農舍之農業用
    地分割時，並無須提出未經套繪管制或解除套繪管制證明始
    能分割之限制或相類之精神，則農業用地興建農舍辦法第12
    條第2項，所為限制農地共有人請求分割權利之規定，顯然
    已逾越母法授權之範圍，應不生效力。
　㈢又本件原告本就是坐落系爭共有耕地上之農舍所有權人。且
    共有物的分割方法，本就包含得將原物分配於部分共有人，
    而不能按其應有部分受分配者，得以金錢補償的分割方法處
    理。是在此情況，本件自可將系爭土地分歸原告單獨取得所
    有，其他共有人則以金錢補償。如此一來，自與農舍辦法所
    為之目的相符，而無違背之處，自無不許分割的道理。請求
    法院判決將該系爭土地如附圖所示編號C部分，分歸該農舍
    之所有權人單獨所有，而讓農舍與農業用地屬於同一人所有
    。
  ㈣並聲明：准就兩造共有坐落彰化縣○○鄉○○段000地號之土地，
    如附圖二所示方法，予以分割。　
二、被告等則以：　　
  ㈠按各共有人，除法令另有規定外，得隨時請求分割共有物。
    但因物之使用目的不能分割或契約訂有不分割之期限者，不
    在此限，所謂依法令或因使用目的、契約不能分割，自當包
    括原物分割（含分歸一人及價格補償）與變價分割在內。而
    農舍辦法第12條第2項明定，已申請興建農舍之農業用地，
    直轄市、縣（市）主管建築機關應於地籍套繪圖上，將已興
    建及未興建農舍之農業用地分別著色標示，未經解除套繪管
    制，不得辦理分割，即屬民法第823條第1項所稱因法令不得
    分割之限制。又農舍辦法第12條第2項規定，係內政部、行
    政院農業委員會，依據農發條例第18條第5項所會銜訂定之
    行政命令，其目的除在落實農發條例第18條第4項規定，確
    保農舍與其坐落農地面積、比例符合法令（即農舍用地面積
    不得超過農地面積10%），亦在使已興建農舍，所餘農業用
    地，仍確供積極農業生產使用，保障基本農業經營規模及農
    地完整性，避免農舍與農業用地分由不同人所有，造成農地
    未確供農業經營利用、過度細分問題，達成農業發展條例第
    1條所定，確保農業生產環境及農村發展之立法目的，依整
    體規定之關聯意義為綜合判斷結果，並無逾越母法之授權範
    圍。另農舍辦法第12條第2項後段「未解除套繪管制，不得
    辦理分割」之規定，雖係102年7月3日修正時所增訂，但該
    項規定，並無類如同辦法第16條規定： 101年12月14日前取
    得直轄市、縣（市）主管機關或其他主管機關依同辦法第2
    條或第3條核定文件之申請興建農舍案件，於向直轄市、縣
    （市）主管建築機關申請建造執照時，得適用102年7月1日
    修正施行前規定辦理，而不適用修正後農舍辦法等語。且依
    89年1月修正施行之農發條例第18條第4項規定，限定農舍應
    與其坐落之農地併同移轉或抵押，既係因農舍與農業經營有
    不可分離之關係，甚且在此之前，規定興建農舍僅限於自耕
    農身分（實施區域計畫地區建築管理辦法第6條第1項規定參
    照），避免發生以分割或買賣方式，造成農地無法農用、細
    分等有違政策之情形，則依不真正溯及既往原則，關於修正
    施行前已興建農舍之農業用地，自仍有該項規範之適用。
  ㈡依彰化縣北斗地政事務所於109年11月16日函謂「經查本案土
    地登記資料其他登記事項欄註記：已興建農舍，建築完成日
    期：93年1月20日埤鄉建字第0900000538號函辦理農業用地
    興建農舍註記，前開農舍尚未辦理建物登記，如經判決分割
    為4筆土地，在未向所轄主管建築機關彰化縣埤頭鄉公所，
    辦理解除套繪管制前，前開農舍註記內容仍應一併註記於分
    割後各筆土地。並建請參酌農業發展條例第18條第4項規定『
    第一項及前項農舍起造人應為該農舍坐落土地之所有權人；
    農舍應與其坐落用地併同移轉或併同設定抵押權；已申請興
    建農舍之農業用地不得重複申請。』即農舍所有權人與坐落
    土地所有權人，應為同一所有權人。」，可見農發條例第3
    條第11款所定之耕地，在未經解除套繪管制前，並不得辦理
    分割，且該限制，應屬民法第823條第1項所稱因法令不得分
    割之限制。據此，本件系爭土地屬農業發展條例第3條第11
    款所定之耕地，且係肇因原告興建農舍，才致系爭土地經套
    繪管制在案，是系爭土地在未解除套繪管制前，應受法令不
    得分割之限制。
  ㈢綜上所述，本案因原告興建農舍致系爭土地經套繪管制在案
    ，在未解除套繪管制前，本訴應受因法令不得分割之限制
    ，不得為分割，原告請求分割系爭土地，並無理由，並聲明
    ：原告之訴駁回。
三、本院之判斷：
  ㈠系爭土地使用分區為特定農業區、使用地類別為農牧用地，
    係屬農業發展條例所稱之耕地，其面積為9555.53平方公尺
    ，為兩造所共有，應有部分比例如附表所示（原告起訴時共
    有人張江成占9/36、張清津占3/18、蔡秀美占1/3、張興仁
    占1/4；嗣異動而如附表所示）。系爭土地上建有系爭農舍
    （門牌號碼：彰化縣○○鄉○○村○○路000地號；面積1559.40平
    方公尺（註：92年1月7日之農建造執照核定322.65平方公尺
    )；材質為鐵皮建物；坐落於如附圖(現況圖)所示編號C部分
    之東半部臨崙腳段中埔路）。並有93年1月20日埤建鄉字000
    0000000號函農業用地興建農舍註記。此有土地登記第一類
    謄本、航照圖、門牌證明書、照片及土地複丈成果圖可稽，
    為兩造未爭執，此部分自堪信為真正。
  ㈡按「各共有人，除法令另有規定外，得隨時請求分割共有物
    。但因物之使用目的不能分割或契約訂有不分割之期限者，
    不在此限。」；「分割之方法不能協議決定，或於協議決定
    後因消滅時效完成經共有人拒絕履行者，法院得因任何共有
    人之請求，命為下列之分配：以原物分配於各共有人。但
    各共有人均受原物之分配顯有困難者，得將原物分配於部分
    共有人。…」，民法第823條第1項、第824條第2項分別定有
    明文。即若屬第1項不能分割之情事，即無再有第2項分割方
    法（含變價分割及部分原物分割、部分價金受償等）之適用
    。
  ㈢次按法律就其構成要件，授權以命令為補充規定者，授權之
    內容及範圍應具體明確，然後據以發布命令，而符憲法第23
    條規定以法律限制人民權利之意旨。又為確保農業永續發展
    ，因應農業國際化及自由化，促進農地合理利用，調整農業
    產業結構，穩定農業產銷，增進農民所得及福利，提高農民
    生活水準，特制定農發條例；農發條例第18條第1項至第4項
    關於農業用地興建農舍之農民資格、最高樓地板面積、農舍
    建蔽率、容積率、最大基層建築面積與高度、許可條件、申
    請程序、興建方式、許可之撤銷或廢止及其他應遵行事項之
    辦法，由內政部會同中央主管機關定之，農發條例第1條前
    段、第18條第5項分別定有明文。又農業用地農舍興建辦法
    第12條第2項規定，已申請興建農舍之農業用地，直轄市、
    縣（市）主管建築機關應於地籍套繪圖上，將已興建及未興
    建農舍之農業用地分別著色標示，未經解除套繪管制，不得
    辦理分割之規定，係內政部、農委會，依農發條例第18條第
    5項會銜訂定之行政命令，其授權法律之依據、授權之內容
    及範圍均具體明確，且該辦法第12條第2項規範之目的，除
    在落實農發條例第18條第4項規定，確保農舍與其坐落農地
    面積、比例符合法令外，亦在使已興建農舍，所餘農業用地
    仍確供積極農業生產使用，保障基本農業經營規模及農地完
    整性，避免農舍與農業用地分由不同人所有，造成農地未確
    供農業經營利用、過度細分問題，達成農業發展條例所定確
    保農業生產環境及農村發展之立法目的，要無逾越母法之授
    權範圍，其合法性自無疑義（最高法院110年度台上字2780
    號、109年台上字第2485號民事判決均可供參酌）。
  ㈣原告雖主張農舍辦法第12條第2項，對於已申請興建農舍之農
    業用地，於未經解除套繪管制不得辦理分割部分，已逾母法
    農發條例第18條第5項授權之範圍，應不生效力等語。又普
    通法院法官對於行政命令（含法規命令、行政規則、職權命
    令、行政釋示），固得行使違法審查權，如認行政命令與憲
    法或法律牴觸者，得逕為無效，並拒絕適用，不受拘束。經
    查，農發條例第18條，雖未明定受套繪管制之農業用地不得
    分割限制，惟農舍辦法第12條第2項規定係為落實農業發展
    及貫徹農地農用，避免農地細分而設，其訂立並無逾越母法
    之授權範圍。查系爭土地合計9555.53平方公尺，若依原告
    主張附圖二之分割方案，原告分得土地為4777.75平方公尺
    ，然該土地上原告所有之農舍（鐵皮建物，現況供工廠使用
    ）面積1559.40平方公尺（如附圖一現況圖所示），已逾越
    於92年1月間原告之父張却所聲請之農舍建造執照核定之面
    積322.65㎡(嗣變更設計面329.41㎡)，其現建築面積與其配得
    耕地面積比例約32.6%，已超過法定之10％之三倍餘，與實施
    區域計劃地區建築管理辦法第5條及農舍辦法第9條不符。且
    系爭經土地分割後，被告張仁興、張江成（現張朝奎等五人
    )所分得之土地上並無農舍，而該土地卻仍需受套繪管制之
    註記，影響該土地交易價值甚鉅，對渠等實屬不利，被告等
    又辯稱不願意分割。是系爭土地得否解除套繪及如何解除套
    繪，現今既未存定論，仍受套繪管制未予解除，如上說明暨
    最高法院實務之見解，屬依法令不得分割情事。　　
四、綜上所述，系爭土地屬農業用地，且受有套繪管制，於解除
    套繪管制前，屬依法令不得分割情形。原告主張系爭土地縱
    有套繪情形，仍得分割等語，尚非可採。原告依民法第823
    條、824條規定，訴請裁判分割系爭土地，並無理由，應予
    駁回。
五、訴訟費用負擔之依據：民事訴訟法第78條。
中　　華　　民　　國　　111 　年　　4 　　 月　　7　　日
                  民事第四庭  法　官　王鏡明
以上正本係照原本作成。
如不服本判決，須於判決送達後20日內向本院提出上訴狀（須按
他造當事人之人數附繕本）。如委任律師提起上訴者，應一併繳
納上訴審裁判費。 
中　　華　　民　　國　　111 　年　　4 　　月　　7　 　日
                              書記官　王宣雄     
　　　　　　　　　　　　　　　
附表：
編號 姓   名 應有部分 1 張清津 2分之1 2 張仁興 10000分之945 3 鄭堃周 10000分之508 4 陳月珠 10000分之1047 5 張嘉蕙 8分之1 6 張朝翰 16分之1 7 張朝奎 16分之1